【裁判字號】    98,消債更,169
【裁判日期】    980416
【裁判案由】    更生事件
【裁判全文】
臺灣臺北地方法院民事裁定  九十八年度消債更字第一六九號
聲  請  人
即債務人    甲○○
代  理  人  林文凱律師
上列聲請人聲請准予消費者債務清理條例之更生程序，本院裁定
如下：
    主  文
聲請駁回。
聲請程序費用由聲請人負擔。
    理  由
一、本件聲請意旨略以：
（一）聲請人本身重度肢障，領有身心殘障手冊，而配偶罹患中
      度精神疾病，不僅無力工作，且必須長年接受治療，聲請
      人因而獨力扶養五名子女，致令積欠銀行帳務，累積高額
      利息，終至無力償還。
（二）聲請人目前從事公所清潔隊員之工作，每月收入約為新台
      幣下同）二萬一千元，另有自身與配偶、二女兒（輕度智
      障）之殘障津貼每月共計一萬八千元，一子一女之低收入
      戶津貼各一千四百元，每月收入共計四萬一千八百元，看
      似充足，然銀行亦據此不願放棄高額利息及每月償還金額
      ，若慮及聲請人一家六口，其中三人領有殘障手冊，此一
      收入僅堪勉強維持生活。聲請人需負擔住所每月電費一千
      一百九十二元、瓦斯費一千五百元、水費五百元、房租六
      千元、生活費每月一萬一千元、另需給付大女兒於新竹求
      學之學雜費及生活費每月八千元、長子學雜費及交通費每
      月五千元、三女學雜費及交通費每月三千元，總計每月約
      三萬六千一百九十二元，聲請人充分表達還款誠意向銀行
      要求協商，懇請銀行允其在能力範圍內盡可能還款，無奈
      經多次請求仍不願降低每月償還金額。
（三）綜上，聲請人未經法院裁定開始清算程序或宣告破產，且
      無擔保或無優先權之債務總額未逾一千二百萬元，曾以書
      面向最大債權金融機構請求共同協商債務清償方案而不成
      立，爰依據消費者債務清理條例（以下簡稱債清條例）之
      規定，向本院提出更生之聲請等語。
二、按債務人對於金融機構因消費借貸、自用住宅借款、信用卡
    或現金卡契約而負債務，在聲請更生或清算前，應提出債權
    人清冊，以書面向最大債權金融機構請求協商債務清償方案
    並表明共同協商之意旨，債清條例第一百五十一條第一項定
    有明文。而上揭法文之立法意旨，即為債務人受法院裁定開
    始更生或清算程序者，其生活、資格、權利等均將受限制，
    該等程序係債務清理之最後手段，於債務人無法與債權人協
    商時，始適用更生程序或清算程序清理其債務，債務人對於
    金融機構因消費借貸、自用住宅借款、信用卡或現金卡契約
    而負債務，其法律關係較為單純，金融機構並已訂有債務協
    商機制，如能協商成立，債務人或不須依本條例聲請更生或
    清算，可疏減法院負擔，有效分配司法資源，為使債務人得
    自主解決其債務，爰明定債務人對於金融機構因消費借貸、
    自用住宅借款、信用卡或現金卡契約而負債務之情形，採行
    協商前置主義。故而債清條例所定協商前置程序之意旨，在
    使金融機構與債務人就特定種類之債務清理事務上，利用法
    院程序外解決之協商機制，為迅速有效之自主性解決。而此
    一程序之進行，有賴當事人間之協力配合，本於誠信為基礎
    ，形成債務清理之共識，藉由法院之事後核可，賦予協商內
    容作為執行名義之正當性。苟債務人提出協商請求之後，因
    可歸責債務人之事由，如不提出資料或同意金融機構調閱債
    務人之財產、收入、業務及信用狀況，造成金融機構無法及
    時取得資訊，使債權人、債務人得充分溝通，或在雙方協商
    債務清償方案內容時，債務人無正當理由推託，或不於該方
    案上簽名、蓋章或按指印，或債務人無故拒絕協商，則雖有
    債務協商不成立之形式，然藉由脫法方式造成此等結論，難
    謂債務人有進行債務清理之誠意可言。是以，基於誠實信用
    之意旨，對於此等脫法行為，除難認有進行前置協商程序之
    外，尚應類推適用債清條例第四十六條第三款前段之精神，
    裁定駁回債務人之聲請。再按聲請更生或清算不合程式或不
    備其他要件者，法院應以裁定駁回之，但其情形可以補正者
    ，法院應定期間先命補正，債清條例第八條復有明定。
三、經查，聲請人與最大債權金融機構並未成立前置協商一事，
    有聲請人所提出之前置協商不成立通知書一份為證（聲證七
    ），應可認定。然查，聲請人曾於九十七年八月間，向最大
    債權金融機構即債權人萬泰商業銀行股份有限公司（以下簡
    稱萬泰銀行）申請前置協商，萬泰銀行先後提供二種方案予
    聲請人（九月十日提供一百八十期零利率月繳六千二百五十
    九元之方案，及兩階段方案即第一階段分七十二期零利率月
    繳五千元，第二階段期滿再議）然聲請人表示無法負擔任何
    還款條件協商方案，以致協商未能成立一事，有萬泰銀行陳
    報狀在卷為憑。據此，本院審酌聲請人自陳每月收入共計約
    為四萬一千八百元，扣除聲請人自行計算之每月生活費用約
    三萬六千一百九十二元之後，尚有五千六百零八元，衡之常
    情，萬泰銀行所提供之上述協商方案，並非全然逾越聲請人
    能力負擔範圍之外，況萬泰銀行所提供之上述協商方案，利
    息利率均為零，與聲請人所指稱之債權銀行不願放棄高額利
    息等語，尚屬有間。從而萬泰銀行所提出之上述協商金額，
    難謂屬聲請人所不能負擔之金額而無協商之空間，以及聲請
    人已經踐行前置協商程序。
四、綜上所述，聲請人既未踐行前置協商程序，且此一情事並非
    得以補正，依據上開法文之規定，聲請人提起本件更生之聲
    請，即難謂有據，應予駁回，爰裁定如主文所示。
中    華    民    國  九十八  年   四    月    十六   日
              民事第四庭    法      官  匡偉
上為正本係照原本作成
如不服本裁定，應於裁定送達後十日內，以書狀向本院提出抗告
，並繳納抗告費新臺幣一千元
中    華    民    國  九十八  年   四    月    十六   日
                            書  記  官  巫玉媛


司法院資訊處製作；財團法人民間司法改革基金會備份。
